【裁判字號】    97,上易,400
【裁判日期】    970716
【裁判案由】    給付租金
【裁判全文】
臺灣高等法院民事判決                 97年度上易字第400號
上  訴  人  丁○○
訴訟代理人  陳明宗律師
被上訴人    乙○○
被上訴人    丙○○○
前列二人共同
訴訟代理人  甲○○
上列當事人間請求給付租金事件，上訴人對於中華民國97年3 月
27日臺灣臺北地方法院96年度訴字第5496號第一審判決提起上訴
，本院於97年7月2日言詞辯論終結，判決如下：
    主  文
上訴駁回。
第二審訴訟費用由上訴人負擔。
    事實及理由
一、被上訴人起訴主張：
  (一)被上訴人乙○○於民國63年8 月30日因買賣取得坐落臺北市
    信義區○○段○○段第1090地號 (下稱系爭1090地號土地)土
    地應有部分1/8，被上訴人丙○○○於88年8月30日因夫妻贈
    與關係，取得上開土地應有部分1/8 及同地段1091地號 (下
    稱系爭1091地號土地)土地應有部分1/4，但被上訴人二人目
    前於該二地號土地上，並無建物存在。
  (二)上訴人丁○○於95年5月8日因買賣及贈與，分別取得之同地
    段第2926、2927建號 (下稱系爭2926、2927 建號房屋)即門
    牌號碼臺北市○○路○ 段94號1、2樓房屋，坐落於系爭1090
    、1091地號土地，其土地應有部分，應為 2/4，始為已足，
    但其僅有1/4，尚不足1/4，該 1/4部分，依民法第425條之1
    規定，應推定兩造在上開房屋得使用期限內有法定租賃關係
    存在，上訴人應給付法定租金與被上訴人。
  (三)系爭1091地號土地面積37平方公尺，95年度土地申報地價為
    新臺幣（下同）144,800元，丙○○○應有部分1/4，其每年
    租金為133, 940元 (計算式：37X1/4X144,800 X10% = 133,
    940)，每月租金為11,162元(133,940/12 = 11,162，小數點
    以下四捨五入，下同)；系爭1090地號土地面積152平方公尺
    ，95年度申報地價為144,800 元，被上訴人二人應有部分各
    為1/8，每年最高限額租金皆為275,120元 (計算式：152X1/
    8X144, 800X10 % =275,120 )，每月租金為22,927元 (275,
    120/12=22,927)。亦即上訴人應按月給付乙○○租金22,927
    元、丙○○○34,089元 (11,162+2 2,927=34,089)；上訴人
    自95年5 月8日起至96年7 月7日止，尚分別積欠乙○○租金
    320,978元 (22,927X14=320,978)、丙○○○租金477,246元
    (34,089X14=477,246)。
  (四)聲明：(1)上訴人應給付被上訴人乙○○320, 978元及自起訴
    狀繕本送達翌日起至清償日止，按年息5%計算之利息，並自
    95年5月8 日起至臺北市○○區○○段1小段1090地號土地之
    應有部分1/ 8之法定租賃關係終止之日止，按月給付被上訴
    人22,927元；(2)上訴人應給付被上訴人丙○○○477, 246元
    及自起訴狀繕本送達翌日起至清償日止，按年息5%計算之利
    息，並自95年5月8日起至臺北市○○區○○段1小段1090 地
    號土地之應有部分1/8及同地段1091地號土地應有部分1/4之
    之法定租賃關係終止之日止，按月給付被上訴人34,089元；
    (3)願供擔保，請准宣告假執行。
二、上訴人則辯稱：
  (一)上訴人所有系爭二建號房屋所占土地為系爭1090、1091地號
    土地，上訴人應有部分均為1 /4，係屬有權占有，而應有部
    分，係抽象存在於共有物之任何微小部分上，上訴人既對系
    爭二地號土地，已有應有部分，則上訴人使用系爭土地應為
    法之所允，並無逾越應有部分，且無法律明文規範建築物所
    有人應持有分配土地之持分比例，從而被上訴人主張上訴人
    並無對應之區分所有權，並不足採。
  (二)民法第425條之1之規定，係適用於土地及其土地上之房屋同
    屬一人所有之情形，上訴人係向訴外人王素娥、王清池買受
    系爭二房屋，系爭二房屋並非被上訴人所有，應無上揭規定
    之適用。
  (三)73年9 月間被上訴人乙○○及訴外人王仁明將系爭建號2926
    、2927之建物移轉登記予王清池之際，依最高法院48年台上
    字第1457號判例意旨，應推斷土地承買人默許房屋承買人即
    王清池繼續使用土地，且渠等為兄弟關係，顯無出售或讓與
    之真意，更未見有約定任何使用土地之對價，則乙○○、王
    仁明與王清池間，關於系爭土地之使用，當屬無償使用借貸
    關係。
  (四)嗣於81年8 月10日，王清池以贈與名義，移轉系爭建物所有
    權予其配偶王素娥，於此縱無買賣不破租賃之適用，然乙○
    ○及王仁明也未向王素娥主張任何關於使用系爭土地持分之
    對價，顯見乙○○及王仁明默許王素娥繼續使用土地，是類
    推適用上開判例法理，推斷乙○○、王仁明與王素娥間，關
    於系爭土地之使用，當屬無償使用借貸關係。
  (五)王清池與乙○○雖於83年8 月24日在調解委員會成立調解，
    惟承租部分究竟是土地，還是其上臺北市○○路○段94號1樓
    之房屋，無法判認，倘認係王清池承租系爭土地全部，應認
    王清池承租土地後，由配偶王素娥無償使用，而上訴人向王
    清池買受系爭土地，上開調解租約，並不能對上訴人生效；
    倘認王清池是承租系爭建物一樓使用，然上訴人係向王清池
    買受系爭建物，上開調解租約與上訴人自無任何關係。退步
    言之，如認73年間乙○○、王仁明與王清池間，關於系爭土
    地之使用，已推定有租賃關係存在，則在王清池買受系爭土
    地持分後，出租人與承租人之債權債務歸屬於同一人，租賃
    關係當已因混同而消滅，此亦可從被上訴人從未收取王素娥
    或王清池給付之租金可證之。
  (六)再退步言之，如認當事人間推定有租賃關係存在，然被上訴
    人從未收取王素娥或王清池給付之租金，足證被上訴人自始
    即已同意房屋所有人無償使用借貸系爭土地持分。縱認被上
    訴人主張給付租金為有理由，關於系爭房屋，上訴人出租予
    第三人時，因將系爭二樓房屋與一樓合併出租，始有商業上
    之利用價值，而上訴人出租時，已約定二樓之租金為每月 2
    萬元，被上訴人請求之租金，亦屬過高。
  (七)又上訴人對系爭土地持有應有部分1/ 4，且系爭1091地號土
    地上之建物使用人除上訴人外，尚有三樓及四樓之所有人，
    則被上訴人請求給付之租金數額，亦應按上訴人受有不當得
    利之部分，分擔1/ 4，始為公允，或由全體建築物之所有人
    分擔分受之等語。
  (八)聲明：(一)被上訴人之訴及假執行之聲請均駁回；(二)如受不利
    判決，願供擔保請准宣告免為假執行。
三、原審判決：(一)上訴人應給付被上訴人乙○○320, 978元及自
    民國96年7月24日起至清償日止，按年息百分之5計算之利息
    ，並自民國96年7月8日起至乙○○與上訴人就臺北市○○區
    ○○段一段1090地號土地之租賃關係終止時，按月給付乙○
    ○22,927元。(二)上訴人應給付被上訴人丙○○○477, 246元
    及自民國96年7月24日起至清償日止，按年息百分之5計算之
    利息，並自民國96年7月8日起至丙○○○與上訴人就臺北市
    信義區○○段○段1090、1091地號土地之租賃關係終止時，
    按月給付丙○○○34,089元。而駁回被上訴人其餘之訴。被
    上訴人對於其敗訴部分未聲明不服，上訴人對於其敗訴部分
    則提起上訴，其上訴聲明：(一)原判決對於上訴人不利部分廢
    棄。(二)上開廢棄部分，被上訴人在第一審之訴駁回。(三)第一
    、二審訴訟費用由被上訴人負擔。被上訴人之答辯聲明為：
    上訴駁回。
四、兩造不爭執之事實：
    (一)被上訴人乙○○於63年8 月30日因買賣取得系爭1090地號
      土地應有部分1/4，被上訴人丙○○○於88年8月30日自其
      夫乙○○處受贈系爭1090地號土地應有部分1/8及系爭109
      1地號土地應有部分1/4。
    (二)上訴人於95年5月8日因買賣及贈與關係分別取得系爭2926
      、2927建號房屋（即門牌號碼分別為臺北市○○路○段94
      號1樓及2樓房屋)、系爭1090地號土地應有部分1/4、系爭
      1091地號土地應有部分1/4。
    (三)被上訴人目前於系爭1090、1091地號土地上並無建物。但
      乙○○原有系爭2927建號房屋所有權，於64年9 月26日登
      記與訴外人王乞來（嗣更名為王仁明，以下稱王仁明）交
      換系爭2926建號房屋，嗣於73年9月3日以買賣為原因，將
      換得之系爭2926建房屋所有權移轉登記予王清池，王清池
      再於81年8月8日以贈與為原因移轉登記予王素娥；而王仁
      明於73年9月3日以買賣為原因，將換得之系爭2927建號房
      屋所有權移轉登記予王清池，王清池復於81年8月8日亦以
      贈與為原因移轉登記予王素娥。
    上開事實，為兩造不爭執外（原審卷第50頁反面、51頁），
    並有土地及建物登記簿謄本（原審卷第9至20頁、52至57 頁
    、第77至84頁)、不動產買賣合約書 (原審卷第59至65頁)、
    土地異動索引 (原審卷第85至 90頁)在卷可稽，應堪信為真
    實。
五、兩造爭點之論述：
    被上訴人主張上訴人所有系爭2926、2927建號房屋與被上訴
    人所有系爭1090、1091地號土地，有法定租賃關係存在，應
    給付租金予被上訴人云云，為上訴人所否認，並以前開情詞
    置辯，是兩造之爭點，為兩造就系爭土地有無法定租賃關係
    存在，被上訴人請求上訴人給付使用土地租金有無理由？
  (一)按土地及其土地上之房屋同屬一人所有，而僅將土地或僅將
    房屋所有權讓與他人，或將土地及房屋同時或先後讓與相異
    之人時，土地受讓人或房屋受讓人與讓與人間或房屋受讓人
    與土地受讓人間，推定在房屋得使用期限內，有租賃關係；
    其期限不受第449條第1項規定之限制，民法第425條之1第 1
    項定有明文。再土地與房屋為各別之不動產，各得單獨為交
    易之標的，且房屋性質上不能與土地使用權分離而存在，亦
    即使用房屋必須使用該房屋之地基，故土地及房屋同屬一人
    ，而將土地及房屋分開同時或先後出賣，其間雖無地上權設
    定，然除有特別情事，可解釋為當事人之真意，限於賣屋而
    無基地之使用外，均應推斷土地承買人默許房屋承買人繼續
    使用土地（最高法院48 年台上字第1457號判例意旨參照)。
    又依上開判例之全部裁判意旨，係認為使用土地之房屋所有
    人，對土地所有人應支付相當之代價，則其法律關係之性質
    ，當屬租賃，至其租金數額，如當事人間不能協議決定，當
    可訴請法院裁判，其再因轉讓而承受土地所有權之人，應有
    民法第425 條之適用，其再因轉讓而繼受房屋所有權之人，
    除有反對之特約外，應推斷土地所有人對之默許其繼續承租
    ，故不問其後為轉讓土地或轉讓房屋，其土地所有權之承受
    人對房屋所有人，或房屋所有權之承受人對土地所有人，均
    繼續其原來之法律關係 (最高法院 73年度第5次民事庭會議
    決議參照)。
  (二)為確認被上訴人對上訴人有無法定租賃關係存在，自須釐清
    兩造間就系爭房屋與土地間之歷次移轉經過，觀之系爭土地
    之建物登記簿謄本、土地登記簿謄本及土地登記異動索引，
    可知系爭2926、2927建號房屋均係坐落於系爭1090、1091地
    號土地上，系爭2926號房屋原為訴外人王仁明於64年7 月16
    日因新建取得所有權登記，同時以買賣為原因於65年5 月24
    日64年5 月24日分別登記取得系爭1090、1091地號土地應有
    部分各1/4、2/8；系爭2927建號房屋則為被上訴人乙○○於
    64年7 月16日因新建取得所有權登記，同時以買賣為原因於
    64年5 月15日以買賣為原因取得系爭1090、1091地號土地應
    有部分各1/ 4；嗣乙○○與王仁明於64年9 月30日互換系爭
    2926、2927號建物，乙○○取得系爭2926號建物所有權，王
    仁明取得系爭2927號建物所有權；乙○○及王仁明皆於73年
    9月7日出賣系爭2926、2927號建物之所有權並移轉登記予訴
    外人王清池，但該二人所就系爭1090、1091地號土地之應有
    部分，均未出賣予王清池。訴外人王暐傑於80年1 月31日以
    繼承為原因取得王仁明所有系爭1090、1091地號土地所有權
    之應有部分；王清池復於81年8 月10日將系爭2926、2927號
    建物以贈與為原因，移轉所有權登記予其妻王素娥；王清池
    於84年3 月22日以買賣為原因取得王暐傑系爭1090、1091地
    號土地之應有部分各1/4；王清池及王素娥於95年5 月8日出
    賣系爭2926號建物之所有權及系爭1090、1091地號土地應有
    部分1/4，並贈與系爭2927號建物所有權予上訴人。
  (三)從以上系爭建物及土地之所有權移轉登記之經過，可知上訴
    人所取得系爭1090、1091地號之土地所有權，係來自王清池
    ，王清池則向王暐傑買受，王暐傑則繼承自王仁明，而王仁
    明另又為系爭2927號建物之所有權人，該系爭2927號建物輾
    轉因贈與而由上訴人取得所有權，至於上訴人所取得之系爭
    2926號建物所有權，其相對應之系爭1090、1091地號土地應
    有部分，則仍為被上訴人所有。足見上訴人所有之系爭2926
    號建物並無相對應於系爭1090、1091地號土地之所有權存在
    。因此，系爭2926、2927號建物與系爭1090、1091土地土地
    間，可能發生法定租賃關係者，當為系爭2926號建物，系爭
    2927號建物並不與焉。從而，被上訴人主張上訴人所有系爭
    2927號建物與其所有系爭，1090、1091地號土地應有部分間
    有法定租賃關係云云，並不可採。
  (四)次查，被上訴人主張乙○○與王清池間曾就王清池當時所有
    之系爭2926、2927號建物與其所有系爭1090、1091地號土地
    應有部分發生租金糾紛，曾於83年8 月24日在臺北市松山區
    調解委員會調解成立，（當時王清池對系爭1090、1091地號
    土地並無所有權，王清池係於84年3 月22日始向王仁明之繼
    承人王暐傑系爭1090、1091地號土地之應有部分各1/ 4），
    王清池願每月給付24,000元之租金予乙○○，業據其提出上
    開調解委員會83 民調字第103號調解書在卷可查 (原審卷第
    58 頁)，並為上訴人所不爭執，應堪信為真實，王清池於73
    年9月7日既僅由乙○○、王仁明取得系爭2926、2927號建物
    所有權，而未取得相對應之系爭1090、1091地號土地之應有
    部分，則依上開之說明王清池與乙○○、王仁明間即應成立
    租賃關係，此租賃關係仍繼續存在於王仁明之繼承人王暐傑
    、81年8 月10日自王清池受贈系爭2926、2927號建物之王素
    娥、及於95年5 月8 日自王素娥買受系爭2926號建物並受贈
    2927號建物之上訴人，雖王清池將在84年3 月22日向王暐傑
    買受之系爭1090、1091地號土地之應有部分各1/ 4轉賣於上
    訴人，但上訴人迄未取得被上訴人乙○○所有之系爭建物相
    對應之系爭1090、1091地號土地之應有部分，是其與王智銘
    間之法定租賃關係仍繼續存在。又王清池雖於84年3 月22日
    向王暐傑買受之系爭1090、1091地號土地之應有部分各1/ 4
    ，而其妻王素娥當時就系爭2926、2927號建物有所有權，但
    其相對應之土地所有權應有部分尚有不足，仍不影響上述法
    定租賃關係之存在。再查，以乙○○及王清池間曾系爭建物
    與系爭土地間之租金糾紛，達成調解，足見乙○○並非無償
    提供系爭土地予王清池使用甚明，上訴人辯稱系爭建物與土
    地間之關係為無償之使用借貸關係，亦不足採。另查，王清
    池雖於81年8 月10日將系爭二建物之所有權贈與登記予其妻
    王素娥，王清池仍出面向被上訴人乙○○承租系爭土地，其
    意在供其妻所有之系爭2926號建物使用，亦灼然甚明。從而
    ，被上訴人乙○○於88年10月6 日將系爭1090地號土地所有
    權應有部分1/8、系爭1091地號土地應有部分1/4，贈與其妻
    即被上訴人丙○○○，尚不影響法定租賃關係存在，亦堪予
    認定。
  (五)按城市地方供營業用之房屋，承租人得以營商而享受商業上
    之特殊利益，非一般供住宅用之房屋可比，所約定之租金，
    自不受土地法第97條規定之限制（最高法院94年度第2 次民
    事庭會議決議參照)。惟當事人參酌土地法第97 條之規定而
    為租金之請求，則非為法所之不許。本件被上訴人以與上訴
    人就系爭建物使用系爭土地之租金，不能協議決定，請求法
    院裁判之，自屬有據。本院審酌系爭建物緊鄰馬路，交通便
    利，附近商家林立，為一商業區，有被上訴人提出之照片20
    張附卷可憑（置於證物袋），又上訴人現將系爭二建物出租
    予訴外人西堤餐飲股份有限公司，每月租金為165,000 元，
    其中一樓即系爭2926號建物部分為145,000 元，二樓即系爭
    2927 號建物部分為2萬元，有上訴人提出之房屋租賃契約書
    在卷可按（原審卷第119 至122頁)等情，被上訴人主張以系
    爭二土地96年度申報地價之百分之10計算系爭本件之租金，
    應屬適當，上訴人雖辯稱應以系爭2927 號建物之租金每月2
    萬元計算租金云云，尚非可採。系爭1090地號土地面積 152
    平方公尺，被上訴人丙○○○、乙○○所有權應有部分各1/
    8，系爭1091 土地號土地面積37平方公尺，被上訴人丙○○
    ○所有權應有部分 1/4，又系爭二筆土地96年之申報地價為
    144,800 元，有土地登記簿謄本可證。據此計算被上訴人二
    人每月可得之租金為：
  1.被上訴人二人關於系爭1090地號土地部分各為22,927元 (
    其計算式為：152㎡X1/8X144,800元X10%÷12= 22,927元，
    小數點以下四捨五入)。
  2.被上訴人丙○○○就系爭1091地號土地每月可得之租金為
    11,612元 (其計算式為：37㎡X1/4X144,800元X10%÷12=11,
    162元，小數點以下四捨五入）。
    上訴人雖辯稱系爭二土地上尚有其他建物，被上訴人請求之
    租金應由全體建物之所有人分擔分受之云云。惟查，系爭二
    土地上之建物，其所有權人除上訴人外，均有相對應於系爭
    土地之應有部分，且其應有部恰為均等，此觀諸卷附地段之
    2928、2929建號登記簿謄本 (原審卷第17 至20頁)及系爭二
    土地之登記簿謄本 (原審卷第9至16頁)即明，僅係上訴人所
    有之系爭建物並無相對應之土地應有部分，且所欠缺之土地
    應有部分，觀諸前述移轉之過程，即恰為被上訴人所有之應
    有部分，故被上訴人以其應有部分，向上訴人請求租金，並
    無不當，上訴人上開所辯云云，亦非可採。
  (六)綜上所述，被上訴人本於租賃法律關係，請求上訴人自95年
    5月8日取得系爭2926號建物所有權之日起至96年7月7日止，
    給付乙○○租金320,978元 (計算式為：22,927元X14月=320
    ,978 元)、給付丙○○○租金477,246元 (計算式為：(22,
    927元+11,162元）X14月= 477,246元）及均自起訴狀繕本送
    達翌日即96年7 月24日起至清償日止，按年息5%計算之法定
    遲延利息，並自96年7月8日起至系爭二土地之租賃關係終止
    之日止，按月給付乙○○22,927元、丙○○○34,089 元(計
    算式為：22,927元+11,162元=34,089元）之範圍內，為有理
    由，應予准許，原審於上開應准許範圍，為被上訴人勝訴之
    判決，並酌定擔保金額為准免假執行之宣告，就逾尚開應准
    許部分，駁回被上訴人之訴及假執行之聲請，核無不合。上
    訴意旨指摘原判決不當，求予廢棄改判，為無理由，應予駁
    回。
六、本件事證已臻明確，兩造其餘攻擊防禦方法及所舉未經援用
    之證據，經斟酌後，認為與本判決之結果不生影響，爰不一
    一論述，併此敘明。
七、據上論結，本件上訴為無理由，依民事訴訟法第449條第1項
    、第78條，判決如主文。
中    華    民    國    97    年    7     月    16    日
                    民事第二庭
                        審判長法  官  吳謙仁
                              法  官  李瓊蔭
                              法  官  蘇瑞華
正本係照原本作成。
不得上訴。
中    華    民    國    97    年    7     月    17    日
                              書記官  高澄純


司法院資訊處製作；財團法人民間司法改革基金會備份。
